【裁判字號】    92,交上易,345
【裁判日期】    921002
【裁判案由】    過失傷害
【裁判全文】
臺灣高等法院刑事判決                          九十二年度交上易字第三四五號
    上  訴  人
    即  被  告  丙○○
    選任辯護人  蔡鎮隆律師
右上訴人因過失傷害案件，不服臺灣臺北地方法院九十一年度交易字第二九二號，中
華民國九十二年七月四日判決（起訴案號：臺灣臺北地方法院檢察署九十一年度偵續
字第一二七號），提起上訴，本院判決如左：
    主  文
上訴駁回。
    事  實
一、丙○○於民國八十九年十二月六日晚間十時三十五分許，騎乘車牌號碼ＢＡＮ－
    四八五號重型機車，沿臺北市○○○路○段由東向西方向行駛，行經該路段一九
    九巷口，本應注意車前狀況、隨時採取必要之安全措施，而依當時天氣晴、夜間
    有照明、視距良好、市區○○道路乾燥、無缺陷及障礙，並無不能注意之情事，
    竟疏未注意同向在其所騎乘機車前方行駛之車輛，貿然前行，適乙○○騎乘兩輪
    腳踏車同向在丙○○所騎乘機車前方行駛，亦疏未注意慢車在未劃設慢車道之道
    路，應靠右側路邊行駛，貿然在第三車道行駛，丙○○所騎乘機車車頭遂猛力撞
    及乙○○所乘兩輪腳踏車後輪，乙○○因而人車倒地，受有左脛腓骨嚴重性粉碎
    性骨折之傷勢。丙○○肇事後，於警員前往現場調查、處理時，不逃避接受裁判
    而當場向警員自首、承認為肇事人而願接受裁判。
二、案經乙○○訴由臺北市政府警察局大安分局報請臺灣臺北地方法院檢察署檢察官
    聲請台灣台北地方法院以簡易判決處刑，經該院臺北簡易庭認不宜以簡易判決處
    刑，移由該院刑事庭依普通程序審理。
    理  由
一、訊據被告丙○○固不否認於右揭時間騎乘車牌號碼ＢＡＮ－四八五號重型機車，
    沿臺北市○○○路○段由東向西方向行駛，行經該路段一九九巷口，適告訴人乙○○騎乘腳踏車同向在其所乘機車前方行駛，亦疏未注意慢車在未劃設慢車道之
    道路，應靠右側路邊行駛，貿然在第三車道行駛，旋即人車倒地，受有左脛腓骨
    嚴重性粉碎性骨折之傷勢等情，惟矢口否認因過失傷害告訴人乙○○，辯稱：其
    所騎乘機車並未撞及告訴人所騎乘腳踏車，到場員警製作之道路交通事故調查報
    告表、補充資料表、現場照片、車輛照片均係出於員警之猜測與想像、與事實不
    符，實則警員僅在現場停留一分鐘即離去，談話紀錄表及嗣後在警局製作之訊問
    筆錄亦係經員警脅迫、恫嚇而簽名、捺指紋，所載之陳述並非真實，被告當日係
    發現告訴人所騎乘腳踏車倒地而緊急煞車跌倒，後出於善意代為呼叫救護車輛，
    但其所騎乘機車並未與告訴人所乘腳踏車發生碰撞，告訴人所受傷勢與其無涉云
    云。
二、經查本件被告於八十九年十二月六日晚間十時三十五分許，騎乘車牌號碼ＢＡＮ
    －四八五號重型機車，沿臺北市○○○路○段由東向西方向行駛，行經該路段一
    九九巷口，因疏未注意同向在其所乘機車前方行駛之車輛，貿然前行，適告訴人
    騎乘兩輪腳踏車同向在被告所乘機車前方行駛，亦疏未注意慢車在未劃設慢車道
    之道路，應靠右側路邊行駛，貿然在第三車道行駛，被告所乘機車車頭遂猛力撞
    及告訴人所乘兩輪腳踏車後輪，告訴人因而人車倒地，受有左脛腓骨嚴重性粉碎
    性骨折等傷勢之事實，迭據告訴人乙○○於警訊、偵查、原審及本院審理中指訴
    歷歷，核與證人即當日到場處理之臺北市政府警察局大安分局交通分隊員警甲○○證述情節及臺北市政府警察局大安分局道路交通事故調查報告表、補充資料表
    、現場照片、車輛照片、診斷書所載大致相符，而依車禍當時天氣晴、夜間有照
    明、視距良好、市區○○道路乾燥、無缺陷及障礙，依被告之智識、能力又無不
    能注意之情事，亦據臺北市政府警察局大安分局交通分隊據報處理之員警觀察、
    記載明確，有臺北市政府警察局大安分局道路交通事故調查報告表附卷可稽；又
    告訴人當日所受傷勢為左脛腓骨嚴重性粉碎性骨折，有診斷書可按，告訴人原騎
    乘腳踏車在被告所乘機車前行駛，此經告訴人、被告供述明確，告訴人人車倒地
    後，係被告撥打電話呼叫救護車輛送往國立臺灣大學醫學院附設醫院（以下簡稱
    臺大醫院）急救，並為被告自承在卷，是告訴人所受傷勢確為本件車禍事故所造
    成，業堪認定。被告雖一再否認因過失傷害告訴人，辯稱其所乘機車並未撞及告
    訴人所乘腳踏車，到場員警製作之道路交通事故調查報告表、補充資料表、現場
    照片、車輛照片均係出於員警之猜測與想像、與事實不符，實則員警僅在現場停
    留一分鐘即離去，被告當日係發現告訴人所乘腳踏車倒地而緊急煞車跌倒，後出
    於善意代為呼叫救護車輛，其所乘機車並未與告訴人所乘腳踏車發生碰撞，告訴
    人所受傷勢與其無涉云云，並舉證人丁○○、被告之父張鶯友為證，然查告訴人
    所乘腳踏車於遭撞擊後旋即倒地，告訴人倒地之際並發現被告所乘機車在後亦隨
    之倒地，已經告訴人指述纂詳，告訴人當日雖未能實際察見何人駕駛何車輛撞擊
    其所乘腳踏車後車輪，但依道路交通事故調查報告表及現場照片所載，告訴人所
    乘腳踏車前輪軸及腳架分別在地面留下長約五‧三公尺、四‧四公尺、略向北傾
    斜之二道平行刮地痕，被告所乘機車則在腳踏車最後位置前約一至二公尺處、腳
    踏車前後輪刮地痕中間、留下長約一‧三公尺之刮地痕，又依補充資料表及車輛
    照片所示，車禍後告訴人所乘腳踏車後車尾、輪圈變形凹損，被告所乘機車則係
    前車頭有凹損、車殼破裂、右側車身有刮痕，被告所乘機車非唯車損部位、倒地
    位置、情狀與告訴人指訴車輛撞擊情節一致。
三、被告雖迭次辯稱道路交通事故調查報告表、補充資料表、現場照片、車輛照片均
    係出於員警之猜測與想像、與事實不符，實則員警僅在現場停留一分鐘即離去云
    云，但前述道路交通事故調查報告表、補充資料表經被告親自簽名、捺指紋，此
    經被告當庭辨識後坦認無訛，而前揭證據資料與現場照片、車輛照片亦相吻合，
    有現場照片、車輛照片附卷可稽，其中現場照片可見告訴人之腳踏車倒在道路中
    、後輪旁即為車道線、地面留有清晰之白色、略向北傾斜之平行刮地痕，且該腳
    踏車後輪明顯變形凹損，被告所乘之車牌號碼ＢＡＮ－四八五號重型機車則已移
    離現場，僅在紅磚人行道上進行不同角度及受損部位之拍照採證，此觀卷附現場
    及車輛照片自明，該等照片為到場處理之臺北市政府警察局大安分局交通分隊員
    警甲○○所拍攝，此經證人甲○○證述明確，被告所乘機車確為相片中所示機車
    ，且車頭確有如相片所示之破損、刮痕，此亦經被告自承不諱，證人甲○○為臺
    北市政府警察局大安分局交通分隊員警，當日適值勤而據報到場處理，與被告、
    告訴人均素不相識、無任何宿怨仇隙或故舊親誼，此為被告所不爭，衡情證人甲○○應無羅織誣陷被告而在所製作之道路交通事故調查報告表、補充資料表等資
    料上為虛偽記載並修改、佈設現場、杜撰照片之可能或必要，何況被告於九十年
    八月二十日檢察官偵訊中明白供承當日員警確有到場拍照存證，有偵訊筆錄可考
    ，且證人甲○○如僅在現場停留一分鐘即離去，如何量度刮地痕長度、距離、車
    輛倒地位置、繪製現場圖？如何拍攝現場照片、車輛照片？被告所乘機車又於何
    時基於何理由主動提供員警拍照採證？且告訴人焉有可能於短短一分鐘內、在現
    場強忍身體嚴重性粉碎性骨折之巨大痛苦，與甫到場負責採證之證人甲○○議妥
    將事故責任諉由素不相識之被告承擔，使證人甲○○同意悖離職務、旋即離去？
    是被告辯稱道路交通事故調查報告表、補充資料表、現場照片、車輛照片均係出
    於員警之猜測與想像、與事實不符，實則員警僅在現場停留一分鐘即離去云云，
    顯屬無稽、委無可採，現場照片、車輛照片確為真實且內容均與事實一致，而道
    路交通事故調查報告表、補充資料表所載既與前開相片內容吻合，前已述及，是
    道路交通事故調查報告表、補充資料表、現場照片、車輛照片均與事實相符，殆
    無疑義。
四、至於證人丁○○雖於檢察官偵訊、原審審理及本院調查時到庭證稱：當日其騎乘
    機車在被告所乘機車左後方行駛，目擊事故發生經過係告訴人先自其所乘之腳踏
    車上跌落，被告所乘機車在告訴人所乘腳踏車後方約四、五步之距離，見狀即緊
    急煞車並隨之跌倒，被告所乘機車並未撞擊告訴人所乘腳踏車云云，但自事故發
    生迄九十年八月二十日檢察官訊問前逾半年之期間，被告從未陳稱當日尚有目擊
    證人，證人丁○○當日亦未停留現場製作筆錄，被告於九十一年八月十五日檢察
    官訊問如何尋得證人丁○○時，供稱係登報尋得，並提出廣告收據為憑，但證人
    丁○○於同年九月十日證稱係接獲被告以電話聯繫而出面後，被告竟又改稱因登
    報未能尋獲證人丁○○，故努力找尋丁○○所留電話，終於尋獲而聯繫丁○○到
    庭云云，對於檢察官詢問曾撥打若干次電話聯繫丁○○，亦答稱全然無法記憶云
    云，被告對如何尋得證人、聯絡次數等竟均無法正確記憶，亦顯與常情有違；參
    諸證人丁○○證稱當日其係騎乘機車返家途中在被告所乘機車後方目擊告訴人自
    腳踏車上跌落、被告緊急煞車失控滑倒等情，但丁○○自七十五年間即
    事故發生地點在臺北市○○○路○段由東向西方向近一九九巷口處，業如前述，
    證人丁○○之行向顯與其所述擬返家之路程、方向均不符，又證人丁○○於檢察
    官偵訊中證稱被告所乘機車係向左倒地、被告立在所乘機車左側與之交談云云，
    但被告所乘機車當日係向右倒地，此經被告供承屬實，且與補充資料表所載被告
    所乘機車車禍後右側有刮痕一致，是證人丁○○所述亦與事實相違，其當日是否
    確於事故現場目擊，已非無疑。況縱證人丁○○所述屬實，其僅目擊告訴人自所
    乘腳踏車跌落地面後之經過以及被告亦隨之跌倒之經過，並未確實察見告訴人跌
    落地面前、告訴人所乘腳踏車係遭何車輛撞擊，況其既係其在告訴人及被告之後
    方，則對於前方突發之擦撞情形自難以清楚目擊，故尚難僅憑丁○○之證詞，遽
    認被告所乘機車在告訴人所乘腳踏車受撞擊、告訴人跌落地面前，並未撞及告訴
    人所乘腳踏車。參以告訴人騎乘之腳踏車當時確實後車尾、輪圈變形凹損，若非
    遭重力撞及何以致之？又查被告事故後曾偕同其父張鶯友前往醫院探視告訴人，
    並致贈新臺幣三萬元，此經被告於九十年九月十二日刑事答辯狀中自承翔實，核
    與告訴人、告訴人配偶王雪娥指陳情節吻合，被告並曾於八十九年十二月十二日
    、十五日二度前往醫院探視告訴人時，在告訴人親屬自製之留言板上簽名，而該
    留言板上書寫有前往醫院探視告訴人之親友所留之祝福字句，有留言板影本附卷
    可資參佐，其上被告之二枚簽名均為真正，並經被告當庭辨識後肯認無訛，被告
    雖辯稱係到臺大醫院與告訴人理論而在該留言板上簽名云云，惟衡諸常情，被告
    如自認從未與告訴人所乘兩輪腳踏車發生碰撞，又遭員警構陷，憤而至醫院理論
    ，焉有可能在告訴人親屬自製、其上書寫有大量祝福字句之留言板上書寫姓名、
    日期？以被告之資力及所稱遭員警誣陷之怨懟情緒，又焉有可能竟旋即致贈新臺
    幣三萬元予毫無干係之告訴人？至被告之父張鶯友竟於原審審理中稱該三萬元係
    貸與告訴人配偶使用云云，足見被告之父所述咸為不實、迴護被告之詞，委無可
    採，蓋被告已自承該筆款項係其與其父張鶯友一同前往醫院探視告訴人時致贈，
    前業提及，而被告之父尚且知悉攜帶款項趕往醫院，告訴人為大學教授，有相當
    、固定收入，告訴人配偶前往醫院時，又豈會分文未帶而需向被告之父借貸？況
    被告一再陳稱告訴人配偶到達醫院後，曾聯繫院長等多人前往，核與告訴人配偶
    所稱因告訴人為國立臺灣大學教授，故緊急聯繫熟識之臺大醫院醫師前往協助等
    情相符，則以當時情況及到場之友人身分、資力，告訴人配偶豈有可能或需要向
    被告之父借貸？故被告車禍後曾坦認犯行、心存愧疚，數次前往臺大醫院探視告
    訴人，並致贈新臺幣三萬元以資慰問，亦堪認定。綜上所述，被告所辯要屬卸責
    、避就之詞，洵無可採，其當日騎乘機車確曾自後撞擊告訴人所乘兩輪腳踏車車
    尾，致告訴人人車倒地受傷甚明。被告於本院審理時再聲請傳訊其父張鶯友及證
    人甲○○到庭，因張鶯友及甲○○於原審已到庭證述明確，爰認無再於傳訊之必
    要，併予敘明。
五、按道路交通安全規則所用之名詞「汽車」指在道路上不依軌道或電力架線而以原
    動機行駛之車輛（包括機器腳踏車）；前項第一款所指之汽車，如本規則同一條
    文或相關條文就機器腳踏車另有規定者，係指除機器腳踏車以外四輪以上之車輛
    ；慢車種類及名稱如左：（一）人力行駛車輛，指腳踏車、三輪貨車、手拉貨車
    、板車等；汽車行駛時，駕駛人應注意車前狀況及兩車併行之間隔，並隨時採取
    必要之安全措施；慢車應在劃設之慢車道上靠右順序行駛，在未劃設慢車道之道
    路，應靠右側路邊行駛，事故發生時即八十九年十二月六日之道路交通安全規則
    第二條第一項第一款、第二項、第六條第一款、第九十四條第三項、第一百二十
    四條第二項前段定有明文。本件被告於八十九年十二月六日晚間十時三十五分許
    ，騎乘車牌號碼ＢＡＮ－四八五號重型機車沿臺北市○○○路○段由東向西方向
    行駛，行近該路段一九九巷口，當時天氣晴、夜間有照明、視距良好、市區○○
    道路乾燥、無缺陷及障礙，依其智識、能力又無不能注意之情事，前均論及，詎
    被告竟疏未注意同向在其所乘機車前方行駛之車輛，貿然前行，適告訴人騎乘腳
    踏車同向在被告所乘機車前方行駛，亦疏未注意慢車在未劃設慢車道之道路，應
    靠右側路邊行駛，貿然在第三車道行駛，被告所乘機車車頭遂猛力撞及告訴人所
    乘腳踏車後輪，告訴人因而人車倒地，受有左脛腓骨嚴重性粉碎性骨折之傷勢，
    被告有疏未注意車前狀況、隨時採取必要安全措施之過失甚明，且其過失行為與
    告訴人之傷害間，有相當因果關係；雖告訴人亦有未注意慢車在未劃設慢車道之
    道路，應靠右側路邊行駛，貿然在第三車道行駛之過失，但告訴人之過失並不能
    減免被告之過失責任。
  本件事證已臻明確，被告所辯不足採信，其犯行洵堪認定，應依法論科。
六、核被告所為，係犯刑法第二百八十四條第一項前段因過失傷害人罪。被告於肇事
    後，於警員前往現場調查、處理時，不逃避接受裁判而當場向警員自首、承認為
    肇事人而願接受裁判，此經證人即警員甲○○於原審證述明確，並有臺北市政府
    警察局交通警察大隊自首調查報告表可參，被告對於有權偵查犯罪之機關尚不知
    犯罪事實及犯罪人之前自首而願接受裁判，應依刑法第六十二條前段之規定減輕
    其刑。末按刑法第四十一條已於九十年一月十日經總統公布施行，並於同年月十
    二日生效，該條規定：「犯最重本刑為五年以下有期徒刑之刑之罪，而受六個月
    以下有期徒刑或拘役之宣告，因身體、教育、職業、家庭之關係或其他正當事由
    ，執行顯有困難者，得以一元以上三元以下折算一日，易科罰金。但確因不執行
    所宣告之刑，難收矯正之效，或難以維持法秩序者，不在此限」、「併合處罰之
    數罪，均有前項情形，其應執行之刑逾六月者，亦同」；按行為後法律有變更者
    ，適用裁判時之法律，刑法第二條第一項前段定有明文，而易服勞役及期間、數
    罪併罰之定執行刑、緩刑及易以訓誡、易科罰金各事項，均依新法，亦有最高法
    院二十四年七月總會決議（二）可資參照，是刑法第四十一條既業於九十年一月
    十日修正，並於同年月十二日生效，揆諸上揭法條規定及決議意旨，本件自應適
    用裁判時即修正後刑法第四十一條第一項前段之規定，諭知易科罰金之折算標準
    。
七、原審認被告罪證明確，援引刑法第二條第一項前段、第二百八十四條第一項前段
    、第六十二條前段、修正後第四十一條第一項前段，罰金罰鍰提高標準條例第一
    條前段、第二條之規定，並審酌被告並無前科、素行良好，有本院被告全國前案
    紀錄表可佐，犯後雖旋即自首坦承犯行，並屢次前往醫院探視告訴人，但嗣發覺
    未能與告訴人達成和解，即否認犯行、一再飾詞狡辯、未見悔意反省，甚且污衊
    員警、勾串親友到庭為不實之陳述，惡性非輕，自事故發生迄今已逾二年九月猶
    未賠償告訴人所受損害，漠視告訴人身心痛苦，告訴人所受傷害非輕，但本件事
    故之發生，告訴人亦有過失等一切情狀，量處處有期徒刑四月，如易科罰金，以
    三百元折算一日。原審認事用法，並無不合，量刑亦屬妥適，被告提起上訴，其
    猶執陳詞否認犯罪，上訴無理由，應予駁回。
據上論斷，應依刑事訴訟法第三百六十八條，判決如主文。
本案經檢察官洪泰文到庭執行職務。
中      華      民      國    九十二    年      十      月      二      日
                              臺灣高等法院交通法庭
                                  審判長法  官  陳  正  雄
                                        法  官  許  宗  和
                                        法  官  許  錦  印
右正本證明與原本無異。
不得上訴。
                                        書記官  楊  妙  恩
中      華      民      國    九十二    年      十      月      六      日
附錄本案論罪科刑法條全文：
中華民國刑法第二百八十四條：
 (過失傷害罪) 因過失傷害人者，處六月以下有期徒刑、拘役或五百元以下罰金，致
重傷者，處一年以下有期徒刑、拘役或五百元以下罰金。
從事業務之人，因業務上之過失傷害人者，處一年以下有期徒刑、拘役或一千元以下
罰金，致重傷者，處三年以下有期徒刑、拘役或二千元以下罰金。


司法院資訊處製作；財團法人民間司法改革基金會備份。
